【裁判字號】    94,重上更(一),87
【裁判日期】    950503
【裁判案由】    損害賠償
【裁判全文】
臺灣高等法院民事判決              94年度重上更(一)字第87號
上  訴  人  戊○○
            庚○○
兼上二人
訴訟代理人  丁○○
共      同
訴訟代理人  楊進興律師
被  上訴人  己○○
被    告    丙○○
上二人共同
訴訟代理人  陳信亮律師
被  上訴人  辰○○
被    告    巳○○○
上二人共同
訴訟代理人  林淑惠律師
被    告    乙○○
            甲○○
上二人共同
訴訟代理人  陳俊斌律師
被    告    丑○○○
兼上一人
訴訟代理人  癸○○
被    告    卯○○
            壬○○
兼上二人
訴訟代理人  辛○○
被    告    寅○○
輔佐人      子○○
上列當事人間損害賠償等事件，上訴人對於中華民國92年3月18
日臺灣士林地方法院89年度重訴字第557號第一審判決提起上訴
，並為訴之追加，經最高法院第一次發回更審，本院於95年4月
19日言詞辯論終結，判決如左：
    主    文
上訴及追加之訴均駁回。
第二審、發回前第三審及追加之訴訴訟費用由上訴人負擔。
    事實及理由
一、上訴人於原審起訴係以被上訴人己○○、辰○○為被告，訴
    訟標的為侵權行為損害賠償請求權；嗣後追加被告巳○○○
    、丑○○○、卯○○、寅○○、辛○○、壬○○、丙○○為
    被告，因未繳納裁判費，經原審於92年1月24日裁定駁回（
    見原審卷(一)第265-268頁）。上訴本院後，上訴人又聲請訴
    訟救助，經本院於92年11月25日以92年度聲更(一)字第8號裁
    定准予訴訟救助（見本院前審卷第98、99頁），上訴人復於
    93年2月27日具狀追加巳○○○、丑○○○、癸○○、卯○
    ○、寅○○、辛○○、壬○○、丙○○、乙○○、甲○○為
    被告（見本院前審卷第207-1頁），因其追加部分與上訴人
    於原審所主張之基礎社會事實同一，均係有關上訴人就坐落
    臺北市○○區○○段3小段185地號土地，應有部分1/4（下
    稱系爭土地）所得行使之權利被侵害，核與民事訴訟法第
    446條第1項但書、第255條第1項第2款規定相符，故上訴人
    所為訴之追加，應予准許。
二、上訴人在原審審理期間雖曾主張追加不當得利之返還（見原
    審卷(一)第65、98頁），但已於言詞辯論期間撤回在案（見原
    審卷(二)第22頁），嗣提起上訴後復於93年2 月27日追加不當
    得利之訴訟標的（見本院前審卷第207-1頁），發回更審後
    再於本院主張依據民法第197條第2項返還不當得利，追加備
    位聲明，請求被上訴人己○○、辰○○、追加被告丙○○、
    巳○○○、辛○○、壬○○返還不當得利（見本院卷第32、
    57、64頁），因該請求與本件基礎社會事實同一，核與民事
    訴訟法第446條第1項但書、第255條第1項第2款規定相符，
    仍應予准許。
三、又附帶民事訴訟，因刑事判決諭知無罪免訴或不受理，駁回
    原告之訴，原告得另行提起民事訴訟，（參見25年院解字第
    1601號），上訴人自訴被告乙○○、甲○○涉嫌偽造私文書
    、使公務員登載不實、背信等犯行，經原法院87年度自字第
    241號判決無罪，被訴背信犯行為自訴不受理，並經本院89
    年度上訴字第3902號駁回上訴確定在案，其對被告乙○○、
    甲○○所提刑事附帶民事訴訟，經原審89年重附民字第42號
    判決駁回，及本院89年度重附民上字第63號判決上訴駁回確
    定在案，依上開說明，上訴人於本院再對被告乙○○、甲○
    ○提起追加之訴，於法尚無不合。
四、上訴人起訴主張：系爭土地為伊三人及被上訴人己○○之先
    父許丕闢所出資購買，並信託登記在被上訴人己○○名下。
    迄許丕闢於77年3 月22日去世，該土地仍未回復登記為許丕
    闢所有。迨至84年間，被上訴人己○○有意聯合該地號其他
    所有權人（該地號另應有部分3/4之所有權登記名義人為陳
    維金，然實係陳維金與兄弟即被告卯○○、寅○○各享有
    1/4權利）與京霖建設股份有限公司（下稱京霖公司）進行
    合建，為避免伊等追索，竟以節稅為由，徵得被上訴人辰○
    ○、被告巳○○○之同意，明知被上訴人己○○與辰○○之
    間並無真正之買賣關係，竟於84年9 月14日，虛以「買賣」
    為所有權移轉原因，由被上訴人己○○向臺北市士林地政事
    務所申辦系爭土地之所有權移轉登記與辰○○。上開被上訴
    人己○○、辰○○所為之犯行，業經法院判處有罪確定。又
    被上訴人辰○○於85年3 月12日以系爭土地與他共有人即被
    告乙○○、甲○○共同向臺灣省合作金庫借款，並設定本金
    最高限額新台幣（下同）3600萬元之抵押權。嗣同年10月21
    日被上訴人辰○○再將系爭土地移轉與訴外人謝純慧及被告
    甲○○、乙○○、辛○○。被上訴人己○○再經由被告丑○
    ○○、癸○○、卯○○、寅○○等人幫助下，將陳維金部分
    土地輾轉移轉給被上訴人己○○指定之人頭，即被告丙○○
    、辛○○、壬○○，如此完成全部虛偽買賣作業。被告乙○
    ○、甲○○乃京霖公司之實際負責人，與被上訴人己○○、
    辰○○共謀侵害伊等權益，先經由被上訴人己○○、辰○○
    間之假買賣斷絕伊等之追索，再由被上訴人辰○○假買賣與
    京霖公司，被告甲○○、乙○○則回報被上訴人己○○以獨
    任起造人，分得貸款利益（即設定本金最高限額3600萬元抵
    押權部分）。爰依共同侵權行為之法律關係，請求判決命被
    上訴人二人連帶給付伊等各1100萬元及法定遲延利息。原審
    為上訴人敗訴之判決，上訴人提起上訴後為訴之追加，並主
    張先位聲明請求判決命（一）被上訴人己○○、辰○○及被
    告巳○○○、丑○○○、癸○○、卯○○、寅○○、辛○○
    、壬○○、丙○○、乙○○、甲○○應連帶給付伊等各1100
    萬元，及被上訴人己○○、辰○○自原審起訴狀繕本送達之
    翌日起、被告巳○○○、丑○○○、癸○○、卯○○、寅○
    ○、辛○○、壬○○、丙○○、乙○○、甲○○自93年2 月
    27日民事訴之追加聲請狀繕本送達翌日起至清償日止按年息
    5%計算之利息，（二）願供擔保宣告假執行。備位聲明請求
    判決命 (一)被上訴人己○○、辰○○，被告巳○○○、丙
    ○○、辛○○、壬○○連帶給付伊等各1100萬元，及自94年
    10月27日上訴理由狀繕本送達翌日起至清償日止按年息5%計
    算之利息，（二）願供擔保宣告假執行。
五、被上訴人己○○則以：伊所犯使公務員登載不實之事實係侵
    害國家及社會法益，上訴人為間接被害人，不得提起刑事附
    帶民事訴訟。又上訴人早於85年夏天以前，即知悉伊將系爭
    土地移轉登記予被上訴人辰○○，卻遲至87年12月21日始對
    伊起訴請求損害賠償，顯已罹於二年時效而消滅。至於伊在
    89年6月1日、6月16日及12月6日在原審刑事庭審理中表示願
    將合建所分得之房屋分給上訴人，係於刑事審判中就無不法
    所有意圖之辯解，並非向上訴人就本件侵權行為損害賠償之
    請求為承認，不生拋棄時效利益。伊在原審91年9 月18日準
    備書狀中表示願將土地合建分配之房屋過戶上訴人，亦係針
    對履行合建協議之陳述。系爭土地信託在伊名下，自有管理
    處分之權，伊與建商訂立合建契約，亦經上訴人丁○○簽名
    表認同，則合建結果所分得之房屋登記在伊名下，乃信託之
    當然之結果，並無不當得利。伊曾二度以存証信函通知上訴
    人辦理9樓2戶建物之過戶手續，上訴人置之不理，丁○○復
    表明只要分現金，足見上訴人拒絕接受房屋，乃屬受領遲延
    ，自無權利保護之必要等語，資為抗辯。並聲明：上訴駁回
    ，如受不利之判決，願供擔保請准宣告免為假執行。
六、被上訴人辰○○則以：伊所犯使公務員登載不實之事實係侵
    害國家及社會法益，上訴人為間接被害人，不得提起刑事附
    帶民事訴訟。又系爭土地雖過戶至伊名下，惟伊係信任被上
    訴人己○○為土地所有權人，有合法處分土地之權利，至於
    以系爭土地向銀行辦理貸款則係被上訴人己○○提供予建商
    做為建築融資，並非伊所為，且系爭土地已於85年10月21日
    再過戶予他人，上訴人縱有損害，亦與伊所涉偽造文書行為
    無因果關係。況且，上訴人在85年10月21日前，即知悉被上
    訴人己○○將系爭土地以買賣為原因，將所有權移轉登記至
    伊名下，卻遲至87年12月21日始對伊起訴請求損害賠償，顯
    已罹於二年請求權時效。又伊從未承認上訴人有損害賠償請
    求權存在或向上訴人為拋棄時效利益之意思表示，縱使被上
    訴人己○○曾有承認或為拋棄時效利益之意思表示，亦與伊
    無涉，系爭土地因合建所分到之土地及房屋均登記在己○○
    名下，伊並未受有任何不當利益等語置辯。並聲明：上訴駁
    回。如受不利之判決，願供擔保請准宣告免為假執行。
七、被告丙○○則以：上訴人侵權行為損害賠償請求權已罹於時
    效而消滅，伊取得土地係因合建契約相互移轉之結果，非屬
    不當得利等語置辯。並聲明：(一)駁回追加之訴，(二)如受不利
    之判決，願供擔保請准宣告免為假執行。
八、被告巳○○○則以：上訴人即使受有損害，亦與辰○○所涉
    之偽造文書行為無因果關係，否認有侵權行為，且上訴人早
    在85年夏季即已知悉己○○將系爭土地移轉予辰○○，竟遲
    至93年2月26日始對伊請求賠償，其請求權已於罹於2年時效
    消滅，又系爭土地業已於85年10月21日被己○○移轉回去，
    伊並未受有任何利益等語，資為抗辯。並聲明：駁回追加之
    訴。如受不利之判決，願供擔保請准宣告免為假執行。
九、被告乙○○、甲○○則以：伊二人係依合建契約履行義務，
    取得相關土地，並無侵害上訴人之權利，亦非屬不當得利，
    至於上訴人等人因信託關係而產生內部關係，與伊二人無涉
    ，更何況上訴人追加起訴侵權行為部分已罹於2年時效消滅
    等語置辯。並聲明：駁回追加之訴。如受不利之判決，願供
    擔保請准宣告免為假執行。
十、被告丑○○○、癸○○、卯○○、辛○○、壬○○、寅○○
    均否認有侵權行為，並提出時效抗辯，且表示陳家所分得之
    房屋是以己有之土地與建商互易取得，與上訴人兄弟無涉，
    否認受有不當得利等語置辯。並聲明：駁回追加之訴。如受
    不利之判決，願供擔保請准宣告免為假執行。。
十一、兩造不爭執之事實：
（一）上訴人與被上訴人己○○之父許丕闢生前於68年間向妻舅
      陳維金購買系爭土地應有部分1/4，並於75年5月14日完成
      變更登記，信託登記為長子即被上訴人己○○所有，迄許
      丕闢於77年3 月22日去世，該土地仍未回復登記為許丕闢
      所有。至系爭土地應有部分3/4部分信託登記在陳維金名
      下，實則為陳維金、卯○○、寅○○兄弟三人共有。
（二）83年間地主欲興建房屋，並自行聲請取得台北市政府82建
      字第900號建築執照，於83年6月25日由己○○、蘇雲蓮、
      陳信榮、陳文玲、戊○○、癸○○、陳信忠、辛○○、壬
      ○○共九名起造人訂立起造人協議書。
（三）83年12月14日由地主己○○、陳維金與建商京霖公司另訂
      合作建屋契約，興建大樓一棟，地面九層、地下一層，就
      地面層房屋部分，地主與建商以6：4之比例（總樓地板面
      積）分配，地下層則以5：5分配，土地部分按雙方分得之
      建物面積比例分配，系爭合建契約訂立時上訴人丁○○亦
      在場，並在契約之甲方代表人欄（即地主）簽名。
（四）84年9 月14日，己○○虛以「買賣」為所有權移轉原因，
      向臺北市士林地政事務所申辦系爭土地應有部分1/4之所
      有權移轉登記與辰○○，其二人因明知為不實之事項，而
      使公務員登載於職務上所之公文書，經法院判處己○○有
      期徒刑四月、辰○○有期徒刑三月確定。
（五）上訴人自訴被告乙○○、甲○○涉嫌偽造私文書、使公務
      員登載不實、背信等犯行，就偽造文書部分經法院判處無
      罪，背信部分則為自訴不受理確定在案。
（六）系爭土地所合建之房屋，其中門牌號碼為台北市○○○路
      ○ 段210號9樓之2、之2房屋2戶於85年10月5日登記於被上
      訴人己○○名下至今並未移轉。
（七）己○○曾於90年12月1日以內湖碧湖郵局第565號存証信函
      通知上訴人辦理台北市○○○路○段210號9樓之1、之2號
      房屋之所有權移轉過戶事宜，均遭退回。
      以上事實，有上訴人所提原審法院87年度自字第241號、
      本院89年度上訴字第3902號刑事判決、土地異動資料索引
      、建物登記謄本、台北市政府工務局82建字第900號建照
      執照各一份為證（見原審卷(一)第5-17、第80、第208-211
      、246-251頁、本院卷第76-86頁），起造人協議書、合作
      建屋契約書各一份（見原審卷(一)第256-261頁、卷(二)第7-9
      、本院卷第228-235頁），被上訴人己○○所提出之第565
      號郵局存証信函及退件信封為証（見原審卷(一)第252-255
      頁），並經本院前審依職權調閱前開刑事卷證查核無訛，
      且為兩造所不爭執，堪信為真實。
十二、兩造爭執之要點：
（一）上訴人之侵權行為請求權是否已逾2年消滅時效？
（二）被上訴人己○○曾於89年6月1日、6月16日及12月6日在原
      審刑事庭審理中表示願將合建所分得之房屋分給上訴人，
      在本院原審91年9 月18日準備書狀中表示願將合建分配之
      房屋過戶上訴人之行為，是否構成承認而致時效中斷或拋
      棄時效利益？
（三）上訴人主張依據民法第197條第2項之規定，被上訴人己○
      ○、辰○○、劉楊月娥、丙○○、辛○○、壬○○應返還
      所受領之不當得利，是否於法有據？
十三、法院之判斷：
（一）按因侵權行為所生損害賠償請求權，自請求權人知有損害
      及賠償義務人時起，二年間不行使而消滅，為民法第197
      條第1項所明文規定；又關於侵權行為損害賠償請求權之
      消滅時效，應以請求權人實際知悉損害及賠償義務人時起
      算，非以知悉賠償義務人因侵權行為所構成之犯罪行為經
      檢察官起訴或法院判決有罪為準（最高法院72年台上字第
      738號判例參照）。查本件侵權行為損害賠償事件，有關
      刑事部分，早經台灣士林地方法院以87年度自字第241號
      審理在案，上訴人丁○○於該案中自陳：「是85年底房屋
      完工時才去他們（被上訴人辰○○、被告巳○○○）家查
      建築謄本，我就知道他們是假買賣」（見台灣士林地方法
      院87年度自字第241號卷(一)第69頁背面、第70頁背面），
      嗣改稱：「（問：一年多前找辰○○有無談及土地？）有
      ，但那時我以為是己○○賣他自己的部分」「（問：為何
      去找辰○○？）我去地政事務所查時發現有異，知道地已
      過給辰○○才去找他：：」（同前卷第184頁正面）；「
      84、85年（蓋屋），準備蓋好後再決定如何分，我是起造
      人，應是85年底蓋好，保存登記公告（時間不確定）我才
      確定被侵占，那時也知道地是登記在辰○○名下（後改稱
      不知登記在辰○○名下，只知起造人被變造）」（同前卷
      第183頁正面）。上訴人戊○○陳稱：「（距87年12月）
      一年多前，與庚○○去，未談及土地之事」「（問：丁○
      ○何時告知土地已過戶給辰○○？）今年（指87年）年初
      」；上訴人庚○○則陳稱：「他（指丁○○）只說土地有
      問題，但未告知詳細情況」（同前卷第184頁正、背面）
      。而被上訴人辰○○於該刑事案件中亦陳稱：「（問：何
      人去找你？）自訴人三人，約一年多前，他們說地是他們
      共有」「未三人同去，但時間相近，丁○○問我為何土地
      變為我名下，我說地己○○已賣給我，他們之間情形我不
      知情」（同前卷第184頁背面）。證人即被上訴人辰○○
      之妻妹、被告巳○○○之妹楊美秀證稱：「（辯護人問：
      在85年夏天時，自訴人戊○○及庚○○有無到巳○○○家
      中？）有。我到我姐姐家中玩，戊○○載庚○○來，我有
      與庚○○打招呼，一開始他們講的我聽不懂，但後來他們
      有談到己○○的壞話，我姐姐有跟他們說：辰○○說你們
      二、三天就來煩我一次，他很煩，要叫己○○把土地過戶
      回去。庚○○說不行，要丁○○、戊○○、庚○○他們三
      人同意，我姐姐才可以蓋章。但我不知道是蓋什麼印章。
      我姐姐說她都是與己○○接洽，資料也是己○○拿來的，
      與他們三人同不同意無關」（同前卷(二)第471、472頁），
      參證以觀，系爭土地係於84年9月14日以假買賣移轉予被
      上訴人辰○○，至85年10月21日復移轉予乙○○等人，被
      上訴人辰○○於前揭刑事案件審理中一再陳稱因糾紛很多
      ，上訴人常來鬧才又「過戶回去」，是上訴人前去被上訴
      人辰○○家爭執之時點應係85年10月21日將土地所有權移
      轉之前，證人楊美秀所述上情發生於「85年夏天」應屬可
      採，否則，土地若已移轉建商乙○○等人，上訴人等再去
      被上訴人辰○○家爭執，有何實益？況83年12月14日己○
      ○與京霖公司另訂合建契約，上訴人丁○○自認有在場並
      於契約上簽名，並自稱是監工，當初要蓋時我是分9樓等
      語（見自訴刑事卷訊問筆錄影本，本院前審卷第73、76
      頁）；庚○○在刑案審理中亦表示己○○找建商蓋屋大家
      均同意（見自訴刑事卷訊問筆錄，本院前審卷第75頁），
      彼等就系爭土地與訴外人京霖公司合建一案，既均表同意
      ，其於84年3月間已知悉上訴人戊○○被排除於起造人之
      列，此為上訴人於前揭刑事案件進行中於87年12月15日所
      提自訴理由狀所自承（見原審87年自字第241號刑事判決
      第15、23頁），參之上訴人丁○○所提出伊就起造人名義
      事與被告乙○○爭執之對話錄音帶譯文（見本院前審卷第
      212、213頁），上訴人與被上訴人己○○之互信基礎已無
      ，理當隨時注意土地所有權變動之狀況，況家產之爭執本
      係上訴人與被上訴人己○○手足間事，茍非事涉被上訴人
      辰○○，何以上訴人三人分別前往被上訴人辰○○家，時
      間又與土地移轉時點吻合？從而上訴人三人於85年夏天（
      85年10月21日前）即知悉被上訴人己○○以虛偽買賣之方
      式將系爭土地移轉予被上訴人辰○○之事實，自知悉彼等
      三人權利受有損害及被上訴人己○○、辰○○、被告巳○
      ○○為侵權行為人，則對於被上訴人己○○、辰○○間之
      假買賣行為為侵權行為，自難諉為不知，而上開假買賣之
      侵權行為亦無經檢察官起訴或判決有罪之必要，上訴人三
      人均於85年夏天即知悉被上訴人二人及被告巳○○○之侵
      權行為，至堪認定，上訴人三人遲至87年12月21日始對被
      上訴人己○○、辰○○二人提起本件附帶民事訴訟，於90
      年6月7日始對巳○○○提起追加之訴（見原審卷第98-100
      頁），經原審以其起訴不合法於92年1 月24日裁定駁回其
      追加之訴（見原審卷(一)第265 -268頁），待上訴本院後，
      上訴人復於93年2月27日具狀追加巳○○○為被告（見本
      院前審卷第207-1頁），依上開判例意旨，顯已逾二年之
      消滅時效期間，上訴人對被上訴人二人及被告巳○○○請
      求連帶損害賠償，即非有理由。
（二）次按民事訴訟如係原告主張權利者，應先由原告負舉證責
      任，若原告先不能舉證，以證實自己之主張為真實，則被
      告就其抗辯事實，即令不能舉證，或其所舉證據，尚有疪
      累，亦應駁回原告之請求（最高法院17年上字第917號判
      例參照）。查本件上訴人主張被告乙○○、甲○○、丑○
      ○○、癸○○、卯○○、寅○○、辛○○、壬○○、丙○
      ○（下稱乙○○等9人）與被上訴人己○○、辰○○為共
      同侵權行為人，依前揭說明，自應就被告乙○○等9人與
      被上訴人己○○、辰○○有共同侵權行為負舉證證明之責
      。查陳維金原就系爭土地具所有權應有部分3/4，於84 年
      5月12日移轉系爭土地所有權應有部分13.5/18予被告甲○
      ○，被告甲○○於85年10月24日移轉應有部分土地所有權
      中6.5/18予被告辛○○、癸○○、陳信忠、丙○○（以上
      各1/18）、被告壬○○（1.5/18）及寅○○之配偶蘇雲蓮
      （1/18）；至於己○○就系爭土地之應有部分1/4，於84
      年9月14日移轉所有權予被上訴人辰○○，被上訴人辰○
      ○再於85年10月21日移轉系爭土地應有部分（4.5/18 ）
      予被告辛○○（0.5/18）、乙○○（3/18）、訴外人謝純
      惠（1/18），被告寅○○則早與謝維金及被告謝維滄共享
      上開土地應有部分3/4之實際所有權，此有上開土地登記
      謄本在卷佐證（見本院卷76-78頁），並為兩造不爭執，
      且系爭房屋完工即85年10月間，上訴人戊○○於85年9月
      間至地政事務所查閱保存登記，上訴人丁○○經被告乙○
      ○親自允許交屋，此亦經上訴人戊○○、許隆宗陳稱甚明
      （前揭原法院刑事卷第69頁）。又被告乙○○、甲○○係
      與地主簽訂合建契約之建商，尚難認為係受上訴人之託，
      代其處理事務之人，核與刑法上背信罪之構成要件有間，
      另依合建契約第7條第1項規定「甲乙雙方就分得之房屋得
      自行指定起造人名義」、第17條第5款規定「本約土地之
      土地所有權人（即全部甲方）清冊暫定如附件四，實際名
      冊以甲方過戶後之所有權人為準」，據此，甲方即地主欲
      指定何人為起造人及欲過戶予何人，自非乙方即京霖公司
      所得置喙，京霖公司於合建完竣後，確依合建契約之規定
      ，將部分房地移轉登記予起造人及起造人所指定之人，此
      有前揭土地登記謄本二紙附卷可憑，並經被告陳信忠、寅
      ○○、證人陳文玲於上開刑事案件中供證甚詳有本院88年
      度上訴字第1305號刑事判決可按（見原審卷(一)第198-202
      頁），從而被告乙○○、甲○○本於合建契約，自有受領
      系爭土地所有權之權利，且於合建完竣已依約將地主應取
      得之房屋移轉登記予地主或其指定之人，自難遽指其等受
      領土地所有權為不法行為，上開刑事案件，迭經原法院、
      本院刑事庭審理明確，判決被告乙○○、甲○○無罪確定
      在案，有刑事判決書附卷可考，益見被告乙○○、甲○○
      並未與被上訴人有共同侵權行為。再查系爭土地雖登記為
      陳維金（持分3/4）及被上訴人己○○（持分1/4）所共有
      ，惟陳維金持分部分，實為其本人及其兄弟被告卯○○、
      寅○○三人各享有1/4之權利，僅以陳維金之名義登記一
      節，業據陳維金之配偶被告丑○○○於上開刑案中證述甚
      詳，而參諸卷附起造人協議書影本所示癸○○（為陳維金
      之子女），辛○○、壬○○（為卯○○之子女），蘇雲蓮
      （為寅○○之配偶）等人僅為系爭房屋之起造人，被告丙
      ○○僅為土地登記名義人之一，對於上訴人所指被上訴人
      己○○、辰○○間成立虛偽買賣，並未為任何參與行為，
      上訴人亦未於上開刑事案件中自訴被告丑○○○、癸○○
      、卯○○、寅○○、辛○○、壬○○、丙○○與被上訴人
      為共同犯罪行為人，自無從由上開刑事案件中認定彼等為
      共同侵權行為人，至於乙○○、甲○○與追加被告間之土
      地持分之移轉，乃本於合建契約分配房屋之結果，上訴人
      復未能舉證證明被告乙○○等9人與被上訴人2人或彼等9
      人間彼此間，有何共同不法侵權行為，依前揭說明，上訴
      人主張被告乙○○等9人有共同侵權行為，顯不足採。
      況且，系爭土地之移轉時間均發生於84、85年間，在系爭
      建物興建完竣後，上訴人亦親赴地政事務所查閱土地登記
      資料，然上訴人係遲至91年3月19日在原審具狀對被告丑
      ○○○、癸○○、卯○○、寅○○、辛○○、壬○○、丙
      ○○提起追加之訴（見原審卷(一)第187頁）；於87年12月
      21日對乙○○、甲○○提起附帶民事起訴，均遭法院駁回
      在案，依據民法第131條規定其時效視為不中斷，嗣再於
      93年2 月27日提起本件追加之訴，其侵權行為損害賠償請
      求權顯已罹於二年時效而消滅，是上訴人本於侵權行為損
      害賠償請求追加被告連帶給付，亦非有理由。
（三）上訴人雖另主張伊等之損害賠償請求權縱已罹時效，惟被
      上訴人己○○於89年6月1日、6 月16日在原法院刑事庭及
      89年12月6 日在本院刑事庭審理中，多次明白表示渠並未
      否認上訴人之權利，願將因合建所得房屋分給上訴人（前
      揭原法院刑事卷第383頁、第433頁、本院刑事卷第165頁
      ），足證被上訴人己○○已承認上訴人損害賠償請求權之
      存在，其請求權之消滅時效即告中斷云云。惟按「消滅時
      效中斷，係指消滅時效期間進行中，因權利人請求或起訴
      或義務人承認，致使已進行之時效期間失其效力之謂，故
      時效完成後並無時效中斷可言。」此有最高法院77年台上
      字第18號判決可資參佐。本件上訴人之侵權行為損害賠償
      請求權依上所述於87年10月21日之前即已罹於時效而消滅
      ，自不因被上訴人己○○於89年6月、12月間承認而發生
      中斷之效果，是上訴人主張損害賠償請求權因被上訴人己
      ○○之事後承認而中斷云云，自無可取。再查，被上訴人
      己○○於前揭原法院89年6月1日、6月16 日及本院刑事庭
      89年12月6 日之訊問中僅係承認願將因合建所分得之房屋
      過戶予上訴人（依契約），並未承認伊有侵權行為損害賠
      償請求權，此有前揭訊問筆錄可憑，是上訴人主張其對被
      上訴人之損害賠償請求權因被上訴人己○○之事後承認而
      中斷云云，自無可取。
（四）至於上訴人主張己○○之上揭承認行為應屬拋棄時效利益
      ，其仍應負損害賠償之責任云云，亦遭己○○所否認，並
      辯稱伊係表示依合建協議分配房屋履行契約之陳述等語，
      經查：
   1、按稱信託者，謂委託人將財產權移轉或為其他處分，使受
      託人依信託本旨，為受益人之利益或為特定之目的，管理
      或處分信託財產之關係，信託法第1條已定有明文。次按
      ，信託關係因信託行為所定事由發生，或因信託目的已完
      成或不能完成等事由而消滅，信託法第62條亦有明文。查
      信託法雖係於85年1月26日始經公布施行，但上開規定，
      對於在該法施行前成立之信託行為，仍應以之為法理而予
      以適用（參見最高法院91年度台上字第1022號判決要旨）
      。
   2、本件系爭土地原屬上訴人與己○○之被繼承人許丕闢所有
      ，而信託登記在被上訴人己○○名下，嗣兩造於83年6 月
      25日與系爭土地之其他共有人協議共同興建房屋及部分出
      售，並訂有起造人協議書，此為兩造所不爭，上訴人主張
      與己○○間就系爭土地之信託關係於訂立起造人協議書時
      即合意終止云云，然觀之起造人協議書之前言，載明係為
      使建物能順利興建完成及部分出售而訂立，第2條復明定
      公推己○○及癸○○為受託人，依據起造人會議決議全權
      處理變更設計、變更起造人、建築中房屋出售等一切事宜
      及用印。上訴人丁○○復坦承就台北市政府工務局82建字
      第900號建照執照，上訴人三人中僅戊○○列名為起造人
      ，丁○○、庚○○未列名為起造人，因為伊想要分錢，所
      以不要作起造人，當起造人一定會分到房屋，庚○○也是
      要分錢，不要房屋等語（見本院卷第167頁），則在系爭
      土地興建房屋完成並出售完畢至可分配現金之前，實難認
      上訴人與己○○間之信託關係已因信託目的完成而告消滅
      ，故上訴人主張與己○○之信託關係於83年6 月25日訂立
      起訴人協議即已終止，自不足採。
   3、次查，系爭土地之各共有人因無資力自行建屋，於83年12
      月14日由己○○、癸○○出面與京霖公司另簽訂合作建屋
      契約，提供系爭土地與京霖公司合作興建九層樓之建物一
      棟，約定由京霖公司規劃、設計並興建大樓，由京霖公司
      負責申請建照執照，就所興建之建物及土地由建商與地主
      按4：6比例分配，此有合作建屋契約一紙在卷可按，上訴
      人丁○○亦自認出席己○○與建商之訂約事宜，並在合建
      契約書上簽名（見本院卷第166-168頁），自難認上訴人
      不同意系爭土地與京霖公司之合建事宜，則上訴人就上開
      合建契約之內容難謂不知，故在系爭土地與京霖公司合建
      契約履行完畢前，其與己○○間之信託關係仍因目的未達
      而繼續存在。
   4、己○○與京霖公司簽訂合建契約以後，聲請廢止前開由地
      主自行聲請之82年建字第900號建築執照，並另由京霖公
      司重新申請84年建字第0035號建築執照，上訴人雖主張己
      ○○及甲○○、乙○○未得伊同意而廢止前開82年建字第
      900號建築執照，侵害伊等人之起造人權利云云，惟依上
      所述，上訴人與己○○之信託關係既仍存續，己○○仍為
      系爭土地登記所有權人，依合建契約本得就地主所分得之
      房屋自行指定起造人名義（見合建契約第7條），己○○
      復為83年6 月25日起造人協議書內起造人會議決議之受託
      人，全權處理變更設計、變更起造人等一切事宜（見起造
      人協議書第2條），而起造人陳信忠、陳文玲、辛○○、
      壬○○、蘇雲蓮均在本院88年度上訴字第1305號背信案中
      到庭証明曾開會同意撤銷原建照，同意與京霖公司簽訂合
      建契約在卷，有本院上開刑事判決可參（見原審卷(一)第
      201頁），故己○○辦理撤銷舊照，乃本於受託人地位而
      執行起造人會議決議，並無侵害上訴人之起造人權利可言
      。
   5、末查，信託關係消滅後，信託財產之歸屬除信託行為另有
      訂定外應由享有全部信託利益之受益人，或受託人享有，
      又信託關係消滅時，於受託人移轉信託財產於歸屬權利人
      前，信託關係視為存續，以歸屬權利人視為受益人，信託
      法第65、66條定有明文。系爭大樓之九樓二戶房屋係於85
      年10月5 日辦畢房屋所有權移轉登記至己○○之名下，有
      建物登記謄本可按，參之上訴人丁○○亦自認系爭大樓係
      於85年10月間興建完成，堪認系爭合建契約於85年10月間
      已履行完畢，則上訴人與己○○信託關係之目的業已完成
      ，惟依前所述，在信託財產移轉至受託人前，信託關係仍
      視為存續，查系爭大樓之九樓房屋既尚未移轉至上訴人名
      下或另行結算，依法其信託關係應視為存續，則己○○辯
      稱其在原法院89年6月1日、6月16日及本院刑事庭89年12
      月6日之訊問及91年9月18日在原審所為承認願將因合建所
      分得之房屋過戶予上訴人，係依契約之行為，並非拋棄時
      效利益，堪信屬實而可採信（見原審卷(一)第235-238頁）
      ，尚難認己○○有明示拋棄損害賠償請求權時效利益之意
      思，此部分上訴人之主張，殊非可採。
（五）上訴人主張依據民法第197條第2項之規定，被上訴人己○
      ○、辰○○、巳○○○、丙○○、辛○○、壬○○應返還
      所受領之不當得利，是否於法有據？
   1、按依不當得利法則請求返還不當得利，以無法律上原因而
      受利益，致他人受有損害為要件，故得請求返還之範圍應
      以對方所受之利益為度，非以請求人所受損害為準（參見
      最高法院61年台上字第1695號判例要旨），民法第197條
      第2項之規定，仍應依不當得利之規定返還所受利者，以
      損害賠償義務人，因侵權行為而受利益，致被害人受損害
      者為其要件。查本件被上訴人己○○名下系爭土地應有部
      分1/4固於84年9月14日以買賣為原因而移轉至辰○○名下
      ，但嗣後已於85年10月21日由己○○依建商之指定移轉至
      建商或建商所指定之人即謝純慧、乙○○、辛○○名下，
      至於在85年3月12日所辦理之建築融資抵押設定，亦於87
      年1月19日塗銷完畢，有土地登記謄本可按（見原審卷(一)
      第195、197頁），辰○○及巳○○○並未因此行為而受有
      任何利益可言，故上訴人請求辰○○、巳○○○返還不當
      得利，於法無據。
   2、次按，辛○○、壬○○為合建契約之地主，其依據合建契
      約以系爭土地之應有部分，與建商相互移轉後取得建方所
      興建之房屋及土地持分，乃本於己有之土地應有部分與建
      商互易而得，顯與被上訴人己○○兄弟間之土地應有部分
      無涉，其取得房屋既係本於合建契約，自難認構成不當得
      利。上訴人主張辛○○與壬○○受有不當得利，並未舉証
      加以証明其二人受有何不當利益，此部分其主張殊難採信
      。
   3、至於上訴人主張丙○○受有不當得利部分，查上訴人並未
      能舉証証明丙○○有何侵權行為存在，且對於丙○○所取
      得之土地應有部分亦未能舉証証明係因侵權行為而受之利
      益，則其主張丙○○應返還不當得利，亦於法無據。
   4、末查，上訴人與己○○間就系爭土地應有部分1/4具有信
      託關係，其信託關係依信託法第68條規定，在受託人移轉
      信託財產與歸屬權利人之前，仍視為存續。而觀之上訴人
      於刑事案件中即表示合建房屋伊係分得9樓房屋（見本院
      卷審卷第34頁），而被上訴人己○○亦自認就系爭合建契
      約分得3戶房屋（9樓2戶，2樓1戶），目前9樓2戶房屋仍
      登記在伊名下，並已於90年12月1日以內湖碧湖郵局第565
      號存証信函通知上訴人辦理移轉過戶手續，遭上訴人拒絕
      收受，有存証信函及信封可按（見原審卷(一)第252-255頁
      ），參之上訴人丁○○坦承居住於存証信函之寄件地址即
      台北市○○區○○街9巷8弄5號，庚○○、戊○○則係戶
      籍設於該址，而觀之該信封上所記載之退回理由或為「不
      在」、「按鈴不應」，可証上訴人係拒絕收受上開通知無
      訛，足証己○○所辯已通知上訴人要移轉系爭房地而遭拒
      係屬事實，則依上所述，系爭9樓之房屋係因信託關係而
      登記在被上訴人己○○名下，且因上訴人拒不辦理過戶手
      續，致兩造間之信託關係迄今仍視為存續，自難認己○○
      係受有不當得利，上訴人此部分之主張亦難採信。
十四、綜上所述，上訴人先位聲明本於侵權行為之法律關係，請
      求被上訴人二人與被告巳○○○、乙○○、甲○○、丑○
      ○○、癸○○、卯○○、寅○○、辛○○、壬○○、丙○
      ○連帶給付上訴人三人各1100萬元及分別自起訴狀、追加
      之訴狀繕本送達翌日起至清償日止，按年息5%計算之利息
      ；備位聲明本於不當得利返還請求權，請求被上訴人二人
      、被告巳○○○、辛○○、壬○○、丙○○連帶給付伊三
      人各1100萬元，及自94年10月27日上訴理由狀繕本送達翌
      日起至清償日止按年息5%計算之利息，均無理由，不應准
      許，其假執行之聲請亦失所依附，應併予駁回。原審所為
      上訴人敗訴之判決，並駁回其假執行之聲請，並無不合，
      上訴意旨指摘原判決不當，求予廢棄改判，並為訴之追加
      及聲請宣告假執行，均為無理由，均應予駁回。
十五、本件事証已臻明確，兩造其餘攻擊防禦方法及其他未經援
      用之證據，經本院詳加斟酌後認與判決結果不生影響，爰
      不一一論述，附此敘明。
據上論結，本件上訴及追加之訴均為無理由，依民事訴訟法第
449條第1項，第78條，第85條第1項，判決如主文。
中    華    民    國    95    年    5     月    3     日
                  民事第十四庭  審判長法  官  許正順
                                      法  官  鍾任賜
                                      法  官  張  蘭
正本係照原本作成。
如不服本判決，應於收受送達後20日內向本院提出上訴書狀，其
未表明上訴理由者，應於提出上訴後20日內向本院補提理由書狀
（均須按他造當事人之人數附繕本）上訴時應提出委任律師或具
有律師資格之人之委任狀；委任有律師資格者，另應附具律師資
格證書及釋明委任人與受任人有民事訴訟法第466條之一第一項
但書或第二項（詳附註）所定關係之釋明文書影本。
中    華    民    國    95    年    5     月    4     日
                                      書記官  應瑞霞
附註：
民事訴訟法第四百六十六條之一（第一項、第二項）：
對於第二審判決上訴，上訴人應委任律師為訴訟代理人。但上訴
人或其他法定代理人具有律師資格者，不在此限。
上訴人之配偶、三親等內之血親、二親等內之姻親，或上訴人為
法人、中央或地方機關時，其所屬專任人員具有律師資格並經法
院認為適當者，亦得為第三審訴訟代理人。


司法院資訊處製作；財團法人民間司法改革基金會備份。
